最高法院民事判決　　　　　　　　　　　　　　　九十一年度台上字第一六一二號
　　上　訴　人　甲○○
　　訴訟代理人　楊延壽律師
　　被 上訴 人　保證責任台北市第一信用合作社
　　法定代理人　王正義
右當事人間分配表異議之訴事件，上訴人對於中華民國八十九年十一月十四日台灣高
等法院第二審判決（八十九年度上字第八九九號），提起上訴，本院判決如左：
    主  文
上訴駁回。
第三審訴訟費用由上訴人負擔。
    理  由
本件上訴人主張：伊係台灣板橋地方法院（下稱板橋地院）民國八十八年度民執廉字
第五○九三號強制執行事件（下稱系爭強制執行事件）就債務人孫煌立所有坐落台北
縣永和市○○段四二七、四二八號土地應有部分各五分之三；及其地上建物即台北縣
永和市○○路一○四巷八弄八號一至三樓房屋等被拍賣不動產（下稱系爭不動產）之
第二順位抵押權人；被上訴人則為第一順位抵押權人，其所登載最高限額債權雖為新
台幣（下同）一千一百萬元，惟被上訴人聲請強制執行時，既僅陳明其債權額為七百
六十萬元及附加之利息、違約金，該不動產於拍定經扣除執行費、增值稅及被上訴人
所陳之債權額後，伊即尚得優先分配獲償一百四十四萬九千二百七十七元。詎被上訴
人竟主張孫煌立另以所有同上段三八九號土地應有部分四分之一；及其地上建物即同
上巷弄三號三至四樓房屋等不動產（下稱另案不動產）所設定抵押債權五百萬元，亦
屬上開最高限額抵押權擔保範圍之所及，一併請求在本件拍賣金額內優先受償，執行
法院並據此於八十八年十二月七日作成分配表。經伊以系爭不動產所設定擔保金額一
千一百萬元之抵押權實屬一般抵押權，被上訴人之另件五百萬元債權，非屬該抵押權
擔保之債權範圍，不得就拍賣系爭不動產所得之價金優先受償，而聲明異議，因被上
訴人為反對表示，爰依強制執行法第四十一條規定，提起分配表異議之訴。求為命板
橋地院就系爭強制執行事件，於八十八年十二月七日所制作之分配表，應更正第二次
序被上訴人之分配金額減為零，第六次序被上訴人之分配金額減為八百三十九萬五千
零五十六元，第八次序伊之分配金額增為一百四十四萬九千二百七十七元之判決。
被上訴人則以：系爭不動產設定之抵押權，為最高限額一千一百萬元之抵押權，其擔
保之債權範圍包括現在已發生及將來發生之債權。該抵押權設定前發生之五百萬元債
權、及設定後發生之七百六十萬元債權，依約自均屬該最高限額抵押權擔保之債權範
圍。是系爭不動產拍賣時上開二筆債權之本金、利息及違約金既均未獲清償，伊即得
以第一順位抵押權人，在一千一百萬元之範圍內優先受償等語。資為抗辯（按：第一
審及原審判決均誤載被上訴人之名稱為「保證責任『台北』第一信用合作社）。
原審以：被上訴人與訴外人孫煌立就系爭不動產於八十四年十月七日所簽立之抵押權
設定契約書，係設定最高限額一千一百萬元之抵押權，權利存續期間自八十四年十月
七日起至一百十四年十月六日止，雙方並於抵押權設定契約書中有關其他約定事項第
一項約明：「本件抵押權之擔保範圍，包括債務人（即孫煌立）對抵押權人保證責任
台北市第一信用合作社（包括總社及各分支機構）現在 (包括過去所負現在尚未清償
）及將來所負之借款、票據、保證、墊款、各項應付費用、損害賠償及其他一切債務
，在本抵押權設定契約書所定本金最高限額連同其利息、遲延利息、違約金、實行抵
押權費用與因債務不履行而發生之全部損害賠償。」等情，有抵押權設定契約書及土
地、建物登記簿謄本可稽；證人孫煌立亦自承該抵押權設定契約書為真正，及伊先前
於八十二年間曾以另案不動產設定抵押權而向被上訴人借款五百萬元屬實，並有借據
、展期證明、抵押借貸調查表等件為憑，足認依系爭抵押權契約書所設定者確為最高
限額一千一百萬元之抵押權登記，其擔保之範圍自包括現在已發生之債權及將來可能
發生之債權。上訴人主張系爭抵押權為一般抵押權，擔保債權僅七百六十萬元，為無
足取。按最高限額抵押權，係對於債權人一定範圍內現在已發生及將來可能發生之不
特定債權，預定一最高限額，由債務人或第三人提供抵押物予以擔保，因一定事由之
發生，使該不特定債權於最高限額範圍內歸於確定之特殊抵押權。本件被上訴人於八
十八年二月間，聲請板橋地院裁定准許拍賣系爭不動產時，訴外人孫煌立對被上訴人
所負五百萬元及七百六十萬元之二筆債務含利息暨違約金，既均未清償，為孫煌立所
不否認，自均屬前述最高限額抵押權擔保之債權範圍。被上訴人實行系爭一千一百萬
元最高限額抵押權時，於聲請許可拍賣系爭不動產狀內，雖僅及有七百六十萬元未
獲清償，惟被上訴人於聲請時僅需證明其有抵押債權未獲清償，即符合實行最高限額
抵押權之要件，毋須證明所有已發生之抵押債權，且該非訟事件裁定，原亦無確認抵
押債權數額之效力，尚難以被上訴人之拍賣抵押物聲請狀僅記載七百六十萬元，即否
認其他五百萬元之債權屬於本件最高限額抵押權所擔保債權之範圍。上訴人執此主張
該最高限額抵押權所擔保之債權範圍，應確定僅有七百六十萬元及附加之利息、違約
金云云為無足採。綜上所述，被上訴人以訴外人孫煌立先後所借五百萬元及七百六十
萬元本息、違約金均為本件最高限額抵押權所擔保之債權，為該抵押權效力之所及，
而就系爭不動產行使抵押權優先受分配，自屬有據，其因系爭不動產得請求實現之債
權額既達一千二百六十萬元，則應繳之執行費依強制執行法第二十八條之二規定為八
萬八千二百元，被上訴人聲請時僅繳納五萬三千二百元，嗣再補繳三萬五千元，於法
並無不合。執行法院據以制作分配表，列載其分配次序及分配金額，亦無不當。上訴
人就該分配表提起異議之訴即有未合，不應准許。因而維持第一審所為上訴人敗訴之
判決，駁回其上訴。經核於法並無違誤。上訴論旨，猶就原審取捨證據、認定事實及
解釋契約之職權行使，指摘原判決不當，求予廢棄，非有理由。至原審所為其他有關
闡釋上揭抵押權係屬所謂「共同抵押」性質等之論斷，係屬贅論，不論當否，對於本
判決結果尚不生影響。另上訴人於提起第三審上訴後，具狀陳稱：伊於系爭被拍賣之
不動產拍定後設法協調訴外人孫煌立改申辦自用住宅稅率繳納土地增值稅，儘量滿足
各債權之取償，伊係信賴執行卷宗所示，確認被上訴人所陳抵押債權僅有七百六十萬
元，始可能如此協調辦理，及以一千一百萬元標得系爭之不動產，詎伊未受應有保
護，反使先順位抵押權人獲利，實欠公允等語，核屬新攻擊方法，依民事訴訟法第四
百七十六條第一項之規定，本院不得予以斟酌。均附此明。
據上論結，本件上訴為無理由，依民事訴訟法第四百八十一條、第四百四十九條第一
項、第七十八條，判決如主文。
中      華      民      國    九十一    年      八      月     十五     日
                              最高法院民事第七庭
                                  審判長法官  蘇  茂  秋
                                        法官  徐  璧  湖
                                        法官  朱  建  男
                                        法官  曾  煌  圳
                                        法官  沈  方  維
      右正本證明與原本無異
                                              書  記  官
中      華      民      國    九十一    年      八      月    二十七    日
